臺灣基隆地方法院民事判決　　　　　　 100年度簡上字第23號
上　訴　人　林黃春霞
　　　　　　林義雄
被　上訴人　廖冠羽
上列當事人間請求損害賠償事件，上訴人對於中華民國100年1月
18日臺灣基隆地方法院99年度基簡字第943 號第一審判決提起上
訴，本院於民國100年5月30日言詞辯論終結，判決如下：
    主  文
上訴駁回。
第二審訴訟費用新臺幣壹仟伍佰元由上訴人負擔。
    事實及理由
一、上訴人經合法通知，均未於言詞辯論期日到場，核無民事訴
    訟法第386 條各款所列情形，依上訴人之聲請，由其一造辯
    論而為判決。
二、被上訴人起訴主張：上訴人林黃春霞於民國99年7月25 日晚
    間7時20 分許，因淋濕被上訴人胞妹廖星羽之衣物，經廖星
    羽要求道歉不成，雙方因而發生爭執，上訴人林黃春霞竟以
    「你是沒人給幹，是否？」、「懶叫」、「給人家幹出來啦
    」（均台語發音，下同）等語辱罵被上訴人及廖星羽。另上
    訴人林義雄又以「你是沖三小」、「臭雞掰、沖三小」、「
    妳老母卡好」、「給人家幹出來啦、幹妳娘老雞掰」、「懶
    爛、賽妳娘哩」等不雅言語，辱罵被上訴人及廖星羽，再以
    「我會說你打我啊，你打我啊。你囝仔打大人」、「我好怕
    、我好怕，你打我，我也會假啦，大家來假啦」、「救人喔
    ，這裡有人打死人了，打人了」等不實之事指摘被上訴人，
    足以貶損被上訴人名譽，為此依依侵權行為法律關係，求為
    命上訴人林黃春霞給付被上訴人新臺幣（下同）5 萬元、上
    訴人林義雄給付被上訴人10萬元，及均自刑事附帶民事起訴
    狀繕本送達翌日起加計法定遲延利息之判決。（原審判決上
    訴人林黃春霞應給付被上訴人4 萬元、上訴人林義雄應給付
    被上訴人4萬元及均加計自99年10月14 日起算之法定遲延利
    息，而駁回被上訴人其餘之請求。上訴人就其敗訴部分提起
    上訴，被上訴人敗訴部分則未據上訴，非本院審理範圍。）
    ，並於本院答辯聲明為：上訴駁回。
三、上訴人則以下列情詞，資為抗辯並為上訴理由：
  (一)被上訴人起訴指稱上訴人以若干不雅詞彙謾罵被上訴人，多
    有與事實不符而扭曲上訴人真意，茲說明如下：
    (1)上訴人林黃春霞否認曾以「畜牲」、上訴人林義雄否認曾
      以「臭雞掰、沖三小」、「你老母卡好」、「給人家幹出
      來啦、幹你娘老雞掰」、「懶爛、賽你娘哩」等言論辱罵
      被上訴人。
    (2)上訴人林黃春霞否認曾以「你是沒人給你幹，是否？」辱
      罵被上訴人，即使本院認該言論係針對原告為之，然上訴
      人林黃春霞係因遭被上訴人激怒而口出粗俗之台語，「幹
      」係坊間粗俗話，即「幫忙」、「理」之意，上訴人林黃
      春霞該言論之真意為「沒人會幫你」或「沒人會理你」之
      意，並無侮辱之意，亦未侵害被上訴人之名譽或造成被上
      訴人之損害。
    (3)被上訴人於昏暗夜色下高舉攝影機拍攝上訴人，上訴人林
      義雄因恐懼被上訴人拿重物砸擊，遂以「沖三小」之粗俗
      台語回應被上訴人，其真意為「你這是做什麼？」、「你
      拿的是什麼東西？」，並無侮辱之意，亦未侵害被上訴人
      之名譽或造成被上訴人財產上損失。
    (4)上訴人林義雄所言之「我會說你打我啊，你打我啊。你囝
      仔打大人」、「我好怕、我好怕，你打我，我也會假啦，
      大家來假啦」，均非係針對被上訴人為之，即使本院認該
      言論係針對被上訴人為之，然上訴人林義雄年齡70餘歲，
      相對於20餘歲之被上訴人，如打架絕無優勢，被上訴人卻
      不斷重複稱：「不要過來了，好怕喔，不要過來了」等語
      ，誣賴上訴人林義雄有攻擊被上訴人之意，因此上訴人林
      義雄才稱：「我好怕，你打我，我也會假啦」，表達被上
      訴人之謊言明顯，人人心知肚明之意，絕無誹謗被上訴人
      之意，亦未侵害被上訴人之名譽或造成被上訴人財產上損
      失。
  (二)上訴人林黃春霞於自家門口澆花時已告知鄰居不要靠近，然
    被上訴人胞妹廖星羽卻刻意靠近，且被上訴人之母謾罵上訴
    人林黃春霞「臭雞掰」，並刻意提及「上訴人兒子正在受刑
    ，關起來才對」等語，另被上訴人胞妹廖星羽及被上訴人又
    以吼叫、攝影機攝影等方式故意激怒上訴人，縱認上訴人有
    造成被上訴人損害，被上訴人故意造成這樣狀況，自招損害
    自不得向上訴人請求損害賠償。
  (三)被上訴人尚為學生，並沒有什麼損害，社會對被上訴人之評
    價亦不至於因本事件而有巨大影響，縱有損害亦甚微，且上
    訴人林黃春霞名下雖有多台汽車，乃因經營汽車報廢行業，
    以報廢價購入汽車之後，將該汽車回收而為登記，惟現今上
    訴人林黃春霞名下之多台汽車除3333-VP 外，其餘皆已報廢
    ，原審判決結果漏為審酌，誤以為上訴人屬於有資力之人而
    為較高額之判決，顯屬違法判決等語。並於本院聲明：(1)原
    判決廢棄。(2)上開廢棄部分請求改判如上訴人第一審答辯聲
    明。
四、被上訴人主張上訴人林黃春霞公然侮辱、上訴人林義雄公然
    侮辱及誹謗而詆毀其人格，請求非財產之損害賠償，為上訴
    人所否認，並以前揭內容抗辯，因此本件應審究者為：上訴
    人有無以上開言詞公然侮辱、誹謗被上訴人？上訴人所說之
    上開言詞是否係一般民間通俗用語而無侮辱、誹謗被上訴人
    之意思？上訴人應否負侵權行為損害賠償責任？被上訴人得
    否請求上訴人賠償精神慰撫金？金額以若干為適當？被上訴
    人是否與有過失？分別說明如下：
  (一)按刑事訴訟判決所認定之事實，固非當然有拘束民事訴訟判
    決之效力，但民事法院調查刑事訴訟原有之證據，而斟酌其
    結果以判斷事實之真偽，並於判決內記明其得心證之理由，
    即非法所不許（最高法院49年台上字第929號判例可資參照
    ）。本院自得調查刑事訴訟中原有之證據，斟酌其結果以判
    斷上訴人林黃春霞、林義雄之行為是否構成被上訴人名譽權
    受侵害之事實。經查：
    (1)上訴人林黃春霞於99年7月25日晚間7時20分左右，在基隆
      市○○區○○街241巷17號前巷道，基於公然侮辱之故意，
      以「你是沒人給你幹，是否？」、「懶叫」、「給人家幹
      出來啦」及「瘋查某」等語辱罵被上訴人及其胞妹廖星羽
      。其後上訴人林義雄基於公然侮辱之故意，先以「你是沖
      三小」、「臭雞掰、沖三小」、「你老母卡好」、「給人
      家幹出來啦、幹你娘老雞掰」、「幹你娘，懶爛、賽你娘
      哩」等語辱罵廖星羽及被上訴人；另基於意圖散布於眾，
      誹謗之犯意，以「我會說你打我啊，你打我啊。你囝仔打
      大人」、「我好怕、我好怕，你打我，我也會假啦，大家
      來假啦」、「救人喔，這裡有人打死人了，打人了」等不
      實之事指摘被上訴人，而毀損被上訴人之名譽等事實，業
      據被上訴人提出錄影光碟1片為證，該光碟業經本院99 年
      度簡上字第260 號公然侮辱等刑事案件當庭勘驗屬實，且
      上訴人均於上揭刑事案件當庭自承：「我確實有說譯文所
      載內容」（見本院99年度簡上字第260 號公然侮辱等案件
      刑事卷宗99年12月14日準備程序筆錄），而上訴人上開行
      為經臺灣基隆地方法院檢察署檢察官偵查後提起公訴，並
      經本院刑事庭以99年度基簡字第1478號刑事簡易判決分別
      判處上訴人林黃春霞拘役15日、上訴人林義雄應執行拘役
      22日，嗣上訴人不服提起上訴，復經本院合議庭以99年度
      簡上字第260 號刑事判決諭知駁回上訴確定，業據原審依
      職權調閱上開刑事案件卷宗核閱屬實，自堪信屬實。
    (2)上訴人雖抗辯上開言詞係民間通俗用語，並無公然侮辱及
      誹謗被上訴人之意云云，惟按民法上名譽權之侵害非即與
      刑法之誹謗罪相同，名譽有無受損害，應以社會上對個人
      評價是否貶損作為判斷之依據，苟其行為足以使他人在社
      會上之評價受到貶損，不論其為故意或過失，均可構成侵
      權行為（最高法院90年度台上字第646 號判例意旨參照）
      。又所謂侮辱，係指直接對人謾罵、嘲笑或其他表示足以
      貶損他人評價，使人難堪為目的，以語言或動作表示不屑
      輕蔑或攻擊之意思，足以對個人在社會上所保持之人格、
      地位，達貶損其評價之程度之意。經查，上訴人等所稱「
      你是沒人給你幹，是否？」、「懶叫」、「給人家幹出來
      啦」、「臭雞掰」、「你老母卡好」、「幹你娘老雞掰」
      、「幹你娘，懶爛、賽你娘哩」等言詞，在社會一般認知
      上，均屬積極攻訐、辱罵他人之負面用語，足以貶損被上
      訴人之社會評價而侵害其名譽甚明。再參酌上訴人上開系
      爭語詞，涉有公然侮辱罪嫌部分，業經本院刑事庭判決有
      罪確定，益徵上訴人上開語詞自足以貶損被上訴人之名譽
      ；另上訴人林義雄所言「我會說你打我啊，你打我啊。你
      囝仔打大人」、「救人喔，這裡有人打死人了，打人了」
      等言論，意同指稱被上訴人毆打長者，係昧於事實且足以
      詆毀被上訴人名譽之言詞，況上訴人因細故與被上訴人發
      生爭執，見被上訴人持攝影機拍攝而心生不滿，旋向被上
      訴人為前述言語之行為，依當時客觀情狀觀之，上訴人確
      有藉此貶損被上訴人人格評價、詆毀被上訴人名譽之意思
      無疑，上訴人所辯，自不足採。
  (二)至上訴人辯稱：係被上訴人之胞妹先無端靠近其澆花處所、
    引發爭端，後被上訴人之母又謾罵上訴人「臭雞掰」、惡意
    提到「上訴人的兒子正在受刑，關起來才對」等語，上訴人
    2人始會脫口說出前揭語詞，如認上訴人2人果有侵害被上訴
    人名譽權之事，則被上訴人對於此損害之發生亦屬自招損害
    ，不得向上訴人請求損賠償云云。然按「過失相抵，係指損
    害之發生或擴大，被害人與有過失而言。亦即被害人之過失
    行為與加害人之加害行為共同成立同一損害，或加害行為之
    損害發生後，因被害人之過失行為，致其損害擴大，是必被
    害人有過失，方有過失相抵原則之適用。」最高法院著有86
    年度台上字第341 號判決可資參照，上訴人所辯被上訴人及
    被上訴人之母於本件事件發生之前或同時縱對上訴人亦有不
    當甚或違法之行為屬實，上訴人本應秉持敦親睦鄰之態度與
    被上訴人及其母溝通，溝通無效，則當遵循法律途徑以求救
    濟，上訴人2 人竟出以自力報復之手段，致有本件事件發生
    ，被上訴人及其母於案發當時之不當行為難認為本件事件毀
    損名譽結果之共同原因，且本件事件發生之時，被上訴人並
    未有任何行為致使結果擴大，是上訴人抗辯本件應係被上訴
    人自招之行為，顯屬誤解法律而不足採信。至上訴人2 人在
    行為時所受之刺激，此乃本院審酌上訴人2 人應給付非財產
    上損害金額多寡為適當之情節之一，自屬當然。
  (三)按名譽有無受損害，應以社會上對個人評價是否貶損作為判
    斷之依據，苟其行為足以使他人在社會上之評價受到貶損，
    不論其為故意或過失，均可構成侵權行為，其行為不以廣佈
    於社會為必要，僅使第三人知悉其事，亦足當之（最高法院
    90年台上字第646 號判例意旨參照）。本院參諸上訴人於上
    開時間，於被上訴人住所門外此等足使不特定多數人所共見
    共聞之處所，高聲以前開語詞辱罵被上訴人，已侵害被上訴
    人之名譽，是被上訴人依侵權行為之法律關係請求上訴人賠
    償其名譽之損害，洵屬有據。
  (四)又民事訴訟所謂不干涉主義（廣義的辯論主義）係指當事人
    所未聲明之利益，不得歸之於當事人，所未提出之事實及證
    據，亦不得斟酌之，此觀民事訴訟法第388 條之規定自明。
    至於適用法律，係法官之職責，不受當事人所主張法律見解
    之拘束。因此，辯論主義之範圍僅為判決基礎之事實及其所
    憑之證據，而不及於法律之適用。本件被上訴人就其名譽受
    侵害乙節雖僅主張民法第184 條之規定，惟適用法律既屬法
    院之職權，法院應就當事人主張之原因事實判斷其法律上之
    效果，即法院就當事人主張之事實，如何適用法律，不受當
    事人法律上陳述之拘束。次按不法侵害他人之身體、健康、
    名譽、自由、信用、隱私、貞操，或不法侵害其他人格法益
    而情節重大者，被害人雖非財產上之損害，亦得請求賠償相
    當之金額，第195條第1項定有明文。又所謂相當，自應以實
    際加害情形與其名譽影響是否重大，及被害者之身分地位與
    加害人經濟狀況等關係定之（最高法院47年臺上字第1221號
    判例意旨參照）。且慰藉金之賠償須以人格權遭遇侵害，使
    精神上受有痛苦為必要，其核給之標準固與財產上損害之計
    算不同，然非不可斟酌雙方身分資力與加害程度，及其他各
    種情形核定相當之數額（最高法院51年度臺上字第223 號判
    例意旨參照）。本院審酌上訴人侵害被上訴人之動機、方法
    ，及上訴人行為所造成之損害程度，暨上訴人林黃春霞係國
    小畢，現沒有工作，上訴人林義雄係初中一年級肄業，現沒
    有工作，被上訴人係大學在校生及上訴人林黃春霞98年度名
    下有坐落臺北市內湖區之房地各1 筆、上元興有限公司投資
    款100萬元；上訴人林義雄名下無財產；被上訴人98 年度薪
    資所得61,740元，名下無任何財產等各項情形，為兩造所自
    陳並有兩造財產所得調件明細表在卷足參，認被上訴人請求
    上訴人林黃春霞賠償5萬元、上訴人林義雄賠償10 萬元，均
    尚嫌過高，應予核減至各4萬元、4萬元，較為適當，原告逾
    此數額之請求，為無理由，不應准許。
  (五)末按「給付無確定期限者，債務人於債權人得請求給付時，
    經其催告而未為給付，自受催告時起，負遲延責任。其經債
    權人起訴，或依督促程序送達支付命令者，與催告有同一之
    效力」；「遲延之債務，以支付金錢為標的者，債權人得請
    求依法定利率計算之遲延利息」，民法第229條第2項、第23
    3條第1項前段定有明文，本件兩造並未就侵權行為損害賠償
    約定履行期，故被上訴人得向上訴人請求賠償之法定利息應
    自起訴狀繕本送達上訴人之翌日（按起訴狀繕本係於99年10
    月13日送達上訴人，故其翌日為99年10月14日）起至清償日
    止，按年息5%計算之。
五、綜上所述，被上訴人依侵權行為之法律關係，請求上訴人林
    黃春霞、林義雄分別給付4萬元、4萬元及均刑事附帶民事訴
    訟起訴狀繕本送達之翌日即99年10月14日起至清償日止，按
    年息5%計算之利息，為有理由，應予准許。是則原審判命上
    訴人如數給付，並為准、免假執行之宣告，於法並無違誤。
    上訴意旨指摘原判決不當，求予廢棄改判，為無理由，應予
    駁回。
六、本件事證已明，兩造其餘攻擊防禦方法與所舉證據，核與本
    件判決結果不生影響，爰不再逐一論駁，附此敘明。
七、據上論結，本件上訴為無理由，依民事訴訟法第436條之1第
    3項、第385條第1項前段、第449條第1項、第78條、第85 條
    第1項、第87條第1項，判決如主文。
中    華    民    國   100    年    6     月    13    日
                  審判長法  官  蔡聰明
                        法  官  周霙蘭
                        法  官  林淑鳳
以上正本係照原本作成。
本判決不得上訴。
中    華    民    國   100    年    6     月    13    日
                        書記官  王鵬勝